【裁判字號】    95,台上,6588
【裁判日期】    951130
【裁判案由】    違反貪污治罪條例
【裁判全文】
最高法院刑事判決            九十五年度台上字第六五八八號
上  訴  人  台灣高等法院檢察署檢察官
上  訴  人
即  被  告  甲○○
                    樓
被      告  乙○○
上列上訴人等因被告等違反貪污治罪條例案件，不服台灣高等法
院中華民國九十五年五月十一日第二審更審判決（九十五年度上
更(一)字第一一四號，起訴案號：台灣基隆地方法院檢察署九十二
年度偵字第二五四五、三○三二、四○五三號），提起上訴，本
院判決如下：
    主  文
原判決撤銷，發回台灣高等法院。
甲○○之上訴駁回。
    理  由
一、發回部分（即檢察官對甲○○、乙○○上訴部分）：
本件原判決撤銷第一審判決，改判論處上訴人即被告（下稱被告
）甲○○與依據法令從事公務之人員，共同侵占職務上持有之非
公用私有財物；另依牽連犯從一重改判論處被告乙○○幫助依據
法令從事公務之人員，侵占職務上持有之非公用私有財物罪刑，
固非無見。
惟查：(一)、有罪之判決書，其認定之事實及所載之理由必須互相
適合，否則即屬理由矛盾，其判決當然為違背法令。原判決事實
認定，本件犯罪除有蕭聰宏（財政部基隆關稅局駐庫關員，已另
案判刑確定）、甲○○（蕭聰宏同居人之胞兄）基於犯意之聯絡
，共同謀議以調包之方式侵占蕭聰宏所保管，置於基隆關稅局私
貨倉庫內之仿冒洋菸外，另有綽號「阿清」之成年男子，亦具有
犯意之聯絡共同參與，並由「阿清」提供劣質舊菸作為調包之用
，其中於民國九十二年七月二十一日已完成調包（即侵占）之仿
冒洋菸七十箱，業由甲○○載運至桃園縣大園交流道旁之海霸王
餐廳旁，交付予「阿清」載往他處卸貨，亦即蕭聰宏、甲○○、
「阿清」三人均為共同正犯，但其理由卻說明，僅甲○○與蕭聰
宏為共同正犯（見原判決第六頁第十行至第十一行）。關於共同
正犯之人數，究為三人或二人，其事實之認定，與理由之說明不
相適合。又關於甲○○所共同侵占、乙○○幫助侵占之非公用私
有財物即仿冒洋菸之數量，原判決事實認定「前後兩日共計侵占
未稅仿冒洋菸一三五箱又十條」（見原判決第四頁第二行至第三
行）。但其理由係說明「本案之所得財物未稅仿冒洋菸為一四五
箱」，並以該數量據為追繳發還之依據（見原判決第十頁第四行
至第七行）。則被告等所共同侵占、幫助侵占之仿冒洋菸，究為
一三五箱又十條或一四五箱（按一箱為五十條，見原判決第三頁
第十行）？其事實之認定，與理由之說明亦不相適合，均有理由
矛盾之違誤。(二)、有罪之判決書，關於刑罰有減輕或免除者，應
記載其理由，刑事訴訟法第三百十條第四款定有明文。原判決雖
記載：「被告二人均於偵查中及審判中自白犯罪，……；全部取
得財物即未稅仿冒洋菸一四五箱並已由基隆關稅局收繳，即應依
本條例（指貪污治罪條例）第八條第二項之規定，予以減輕其刑
」（見原判決第六頁第二十五行至第二十八行）。但依其事實之
認定，九十二年七月二十一日所侵占之仿冒洋菸七十箱，已由甲
○○載運至桃園縣大園交流道旁之海霸王餐廳旁，交付予「阿清
」載往他處卸貨（見原判決第三頁第十七行至第二十行），並未
扣案。此部分犯罪所得之財物，究竟有無自動繳交？於何時、何
地、由何人自動繳交？原審並未調查、審認，復未說明已經自動
繳交所憑之證據及認定之理由，即逕謂已由基隆關稅局收繳，並
據為減輕其刑之依據，自嫌率斷。(三)、貪污治罪條例第十條第一
項規定：「犯第四條至第六條之罪者，其所得財物，應予追繳，
並依其情節分別沒收或發還被害人」。第二項規定：「前項財物
之全部或一部無法追繳時，應追徵其價額，或以其財產抵償之」
。從而除其犯罪所得之財物為新台幣時，因其本身即為我國現行
貨幣價值之表示，不發生追徵其價額外；如為其他之財物，於諭
知追繳沒收或發還被害人時，均應依法宣示全部或一部無法追繳
時，應追徵其價額，或以其財產抵償之，方為合法。乃原判決主
文於宣示所得財物應追繳發還被害人時，僅諭知「如全部或一部
無法追繳時，追徵其價額」，而未諭知「或以其財產抵償之」，
已有違誤。又共同正犯之犯罪所得，因係合併計算，且於全部或
一部無法追繳時，應追徵其價額，或以其財產抵償之，為避免執
行時發生重複追繳情形，故各共同正犯之間係採連帶追繳主義，
於裁判時諭知連帶追繳，不得就全體共同正犯之總所得，對各該
共同正犯分別重複諭知追繳；此與罰金刑應分別諭知、分別執行
者不同。原判決就甲○○與蕭聰宏共同侵占所得之財物，並未採
連帶追繳主義，而對甲○○為單獨、全部之追繳，亦有違誤。另
被告所得財物，倘已返還被害人者，即不能更向被告追繳，再次
發還，否則被害人即發生重複受領。原判決記載：「被告二人均
於偵查中及審判中自白犯罪，……；全部取得財物即未稅仿冒洋
菸一四五箱並已由基隆關稅局收繳，即應依本條例（指貪污治罪
條例）第八條第二項之規定，予以減輕其刑」。如果無訛，該犯
罪所得之財物，倘已全部返還財政部基隆關稅局，即不能更向被
告再次追繳，重複發還被害人。乃原判決再向甲○○諭知追繳，
發還財政部基隆關稅局，亦有未合。(四)、實施刑事訴訟程序之公
務員，就該管案件，應於被告有利及不利之情形，一律注意，刑
事訴訟法第二條第一項定有明文。按二人以上共同實行犯罪之行
為者，皆為正犯，刑法第二十八條規定甚明。本件第一審檢察官
對於被告乙○○（財政部基隆關稅局私貨倉庫工友），係依貪污
治罪條例第六條第一項第三款之共同正犯提起公訴。乙○○於警
詢時及檢察官偵查中亦先後承認：「蕭聰宏找我做一筆生意，他
說要從外面買進發霉的香菸來替換緝私倉庫存放之未過期香菸，
……事成之後會給我『吃紅』，於是我就答應他」、「他（指蕭
聰宏）叫我出來辦公室走廊，他說外面有發霉的香菸一五○箱，
要拿進來調包倉庫裡的私菸，……並說事成之後會給我『紅利』
，我答應他」（見偵字第四○五三號卷影印本(甲)卷第一八一頁正
面、背面、第一九一頁）。原判決且認定：乙○○先於九十二年
七月二十一日中午十二時五十分許，至該倉庫外之崗哨，向不知
情之值勤警員鄭振發打招呼，使警員誤以為甲○○所駕駛載有劣
質舊菸之車輛，係要提貨之空車，而獲准通過，並帶領甲○○進
入私貨倉庫，由甲○○、蕭聰宏在私貨倉庫內，以美工刀、膠帶
等物逐箱開拆，予以調包仿冒之洋菸七十箱。得手後，乙○○並
持蕭聰宏所開立，公務員登載不實之放行條，向換班後在崗哨值
勤亦不知情之警員陸俊銘行使，而順利讓甲○○通行，由甲○○
將該批侵占所得之仿冒洋菸載運至桃園，交付予「阿清」。翌（
二十二）日復由乙○○以打招呼方式，讓載有劣質舊菸之甲○○
進入，以相同方法調包仿冒之香菸七十五箱。得手後，並由乙○
○向在崗哨值勤之警員盧貴祥，佯稱是「空車」，讓甲○○順利
通過，嗣車行至基隆市○○○路時，為警查獲等情。依其情形，
乙○○是否以自己犯罪之意思，而參與本件犯罪行為？即非無疑
。究竟實情如何？基於公平正義之維護，自有究明之必要。乃原
審未予徹查明白，復未說明乙○○於警詢時及檢察官偵查中先後
承認「事成之後會給我『吃紅』，於是我就答應」及「事成之後
會給我『紅利』，我答應他」等語，何以不足採納之理由，即逕
謂乙○○雖同意幫忙，惟「拒絕收受紅包」；及「乙○○係以幫
助侵占之意思」、「其行為又非侵占之構成要件行為」，認為乙
○○僅係侵占非公用私有財物罪之幫助犯云云（見原判決第二頁
第二十四行至第二十五行、第六頁第十一行至第十四行），亦嫌
速斷。以上或為檢察官上訴意旨指摘所及，或為本院得依職權調
查之事項，應認原判決仍有撤銷發回更審之原因。關於乙○○部
分，原判決認為與幫助侵占職務上持有之非公用私有財物罪有牽
連犯裁判上一罪關係之行使公務員登載不實公文書部分，基於審
判不可分原則，併予發回。又刑法部分修正條文於九十四年二月
二日公布，並自九十五年七月一日施行；另貪污治罪條例部分修
正條文亦於九十五年五月三十日公布，並自九十五年七月一日施
行，於更審時應注意新舊法之比較適用，併此指明。
二、駁回部分（即甲○○上訴部分）：
查第三審上訴書狀，應敘述上訴之理由，其未敘述者，得於提起
上訴後十日內補提理由書於原審法院，已逾上述期間，而於第三
審法院未判決前仍未提出上訴理由書狀者，第三審法院應以判決
駁回之，刑事訴訟法第三百八十二條第一項、第三百九十五條後
段規定甚明。上訴人即被告甲○○因違反貪污治罪條例案件，不
服原審判決，於九十五年五月二十九日提起上訴，並未敘述理由
，迄今逾期已久，於本院未判決前仍未提出，依上開規定，其上
訴自非合法，應予駁回。至於檢察官對於甲○○之上訴為有理由
，業經本院將甲○○部分撤銷，發回原審法院，已見前述，併此
敘明。
據上論結，應依刑事訴訟法第三百九十五條後段、第三百九十七
條、第四百零一條，判決如主文。
中    華    民    國  九十五  年  十一    月   三十   日
                      最高法院刑事第十一庭
                          審判長法官  謝  俊  雄
                                法官  陳  世  雄
                                法官  魏  新  和
                                法官  吳  信  銘
                                法官  徐  文  亮
      本件正本證明與原本無異
                                      書  記  官
中    華    民    國  九十五  年  十二    月    四    日
                                                    Ｒ


司法院資訊處製作；財團法人民間司法改革基金會備份。
